【裁判字號】    95,訴,193
【裁判日期】    951018
【裁判案由】    違反野生動物保育法等
【裁判全文】
臺灣臺東地方法院刑事判決               95年度訴字第193號
公  訴  人  臺灣臺東地方法院檢察署檢察官
被      告  甲○○
選任辯護人  林長振律師
上列被告因違反野生動物保育法等案件，經檢察官提起公訴（95
年度偵字第752號），被告於準備程序中為有罪之陳述，本院合
議庭裁定由受命法官獨任進行簡式審判程序，判決如下：
    主  文
甲○○連續未具保育類野生動物族群量逾越環境容許量之條件，
，獵捕保育類野生動物，處有期徒刑捌月；又竊取森林副產物，
為搬運贓物使用車輛，處有期徒刑柒月，併科罰金貳仟伍佰元，
罰金如易服勞役，以參佰元折算壹日。應執行有期徒刑壹年，併
科罰金貳仟伍佰元，罰金如易服勞役，以參佰元折算壹日。緩刑
參年，緩刑期內付保護管束。扣案之土造獵槍壹把、鉛彈壹包、
火藥柒瓶、火藥空瓶陸瓶、山羌屍體壹隻、白鼻心屍體壹隻、燻
烤肉塊拾陸塊、鐮刀壹把均沒收。
    事  實
一、甲○○為山地原住民，明知山羌及白鼻心業經行政院農業委
    員會列為應予保育之珍貴稀有野生動物，非於族群量逾越環
    境容許量，不得予以獵捕，竟意圖供己食用，本於非法獵捕
    保育類野生動物之概括犯意，駕駛自小客車在臺東縣大武事
    業區第1林班地及臺東縣金峰鄉保留地交界處，持自己製造
    可供發射金屬具有殺傷力之土造獵槍1把，於民國95年2月17
    日晚間某時許獵捕2隻山羌、1隻白鼻心，復承前犯意，於翌
    日晚間某時許獵捕1隻山羌、1隻白鼻心，另基於意圖為自己
    不法所有之犯意，在上述國有森林內，持其所有客觀上可作
    為兇器使用之鐮刀1把，竊取價值共計新臺幣（下同）2,500
    元之森林副產物藤心83支得手後，於95年2月19日中午12時
    50 分許，駕駛自小客車載運上開物品下山時，為臺東林區
    管理處大武工作站人員發覺報警查獲，並扣得土造獵槍1把
    、鉛彈1包、火藥13瓶（含空瓶6瓶）、山羌及白鼻心屍體各
    1隻、燻烤肉塊16塊及藤心83支。
二、案經臺東縣政府警察局大武分局報告臺灣臺東地方法院檢察
    署檢察官偵查起訴。
    理  由
一、本件被告所犯為野生動物保育法第41條第1項第1款、森林法
    第52條第1項第6款之罪，核屬刑事訴訟法第273條之1第1項
    所定死刑、無期徒刑、最輕本刑為3年以上有期徒刑以外之
    罪，亦非高等法院管轄之第一審案件，而被告於本院行準備
    程序中就被訴事實為有罪之陳述，經告知被告簡式審判程序
    之旨並聽取當事人及辯護人之意見後，本院合議庭裁定由受
    命法官獨任進行簡式審判程序，合先敘明。
二、上開事實，迭據被告甲○○於警詢及本院審理時均坦承不諱
    ，核與證人蔡維輝於警詢中證述情節相符，復有臺東縣金峰
    鄉公所查獲非法獵捕野生動物活體、屍體證物領據、臺東林
    區管理處查獲保育、林政案件會勘紀錄、大武1林班盜獵位
    置圖、內政部警政署刑事警察局95年5月29日刑鑑字第09500
    34379號槍彈鑑定書、內政部警政署刑事警察局95年4月11日
    刑鑑字第0950034338號火藥鑑定書、行政院農業委員會95年
    8月11日農授林務字第0950144929號函、行政院農業委員會
    林務局臺東林區管理處95年8月10日東授武站字第095750126
    2號函各1紙及刑案現場照片30幀附卷可稽，並有扣案之土造
    獵槍1把、鉛彈1包、火藥13瓶（含空瓶6瓶）、山羌屍體1隻
    、白鼻心屍體1隻、燻烤肉塊16塊及藤心83支可證，足見被
    告自白與事實相符，事證明確，被告犯行堪予認定。
三、查被告行為後，刑法於94年1月7日修正通過、於94年2月2日
    公布，定於95年7月1日施行，其中刪除刑法第56條，並修正
    第2條、第41條、第42條、第74條、第93條等規定。按行為
    後法律有變更者，適用行為時之法律，但行為後之法律有利
    於行為人者，適用最有利於行為人之法律，現行刑法第2條
    第1項定有明文。此條規定乃與刑法第1條罪刑法定主義契合
    ，而貫徹法律禁止溯及既往原則，係規範行為後法律變更所
    生新舊法律比較適用之準據法，是刑法第2條本身雖經修正
    ，但刑法第2條既屬適用法律之準據法，本身尚無比較新舊
    法之問題，應一律適用裁判時之現行刑法第2條規定以決定
    適用之刑罰法律，先予辨明。又以本次刑法修正之比較新舊
    法，應就罪刑有關之共犯、未遂犯、想像競合犯、牽連犯、
    連續犯、結合犯，以及累犯加重、自首減輕暨其他法定加減
    原因（如身分加減）與加減例等一切情形，綜其全部罪刑之
    結果而為比較，至於沒收等從刑，應附屬於主刑，除法律有
    特別規定者外，依主刑所適用之法律，最高法院95年5月23
    日著有95年度第8次刑庭會議決議可資參照。經查：
  (一)刑法第56條連續犯之規定業於94年2月2日修正公布刪除，是
    於新法修正施行後，被告前後獵捕保育類野生動物之行為，
    即須分論併罰。此刪除雖非犯罪構成要件之變更，但顯已影
    響行為人刑罰之法律效果，自屬法律有變更，依新法第2條
    第1項規定，比較新、舊法結果，仍應適用較有利於被告之
    行為時法律即舊法論以連續犯，此亦有最高法院95年度第8
    次刑事庭會議決議參照。
  (二)被告於犯罪時，刑法第42條第2項前段規定：「易服勞役以1
    元以上3元以下折算一日。」，被告行為時之易服勞役折算
    標準，業據修正前罰金罰鍰提高標準條例第2條前段規定，
    就其原定數額提高為100倍折算1日，則本件被告行為時之易
    服勞役折算標準，如以銀元300元折算1日，即新臺幣900元
    折算1日。惟95年7月1日修正公布施行之刑法第42條第3項前
    段規定：「易服勞役以新臺幣1,000元、2,000元或3,000元
    折算1日。」比較修正前後之易服勞役折算標準，以修正後
    之規定，較有利於被告。
  (三)另被告行為後，刑法第74條亦經修正，惟緩刑之規定，並非
    關於行為可罰性之刑罰法律規範，係屬刑之執行規範，應無
    新刑法第2條第1項之適用，故犯罪在新法施行前，於新刑法
    施行後裁判，關於緩刑之宣告，自應適用新刑法第74條之規
    定，此有最高法院95年度第8次刑事庭會議紀錄可考。
  (四)又被告行為後，刑法第93條第1項緩刑付保護管束之規定，
    業於94年1月7日修正公布，並於95年7月1日施行，新修正刑
    法第2條第1項之規定，係規範行為後法律變更所生新舊法律
    比較適用之準據法，於新法施行後，應適用新法第2條第1項
    之規定，為「從舊從輕」之比較。新修正刑法第93條關於緩
    刑付保護管束之規定，就被告所犯之罪名比較，新舊法並無
    不同，依新修正刑法「從舊從輕」原則，應適用修正前刑法
    第93條第1項規定。
  (五)經綜合上述各條文修正前、後之比較，揆諸前揭最高法院決
    議及修正後刑法第2條第1項前段、後段規定之「從舊、從輕
    」原則，自應適用被告行為時之法律，即修正前刑法之相關
    規定，予以論處。
四、按保育類野生動物應予保育，除其族群量逾越環境容許或基
    於學術研究或教育目的，經中央主管機關許可者外，不得獵
    捕、宰殺或為其他利用，野生動物保育法第18條第1項定有
    明文。經查山羌（學名：Muntiacus reevesi micrurus）及
    白鼻心（學名：Puguma larvata taivana）係屬行政院農業
    委員會指定公告為珍貴稀有保育類野生動物，此有行政院農
    業委員會95年8月11日農授林務字第0950144929號函及保育
    類野生動物名錄在卷供憑。又按森林法竊盜罪為刑法竊盜罪
    之特別法，依特別法優於普通法原則，自應優先適用森林法
    竊盜罪處斷。另所謂森林「副產物」，係指樹皮、樹脂、種
    實、落枝、樹葉、灌藤、竹筍、草類、菌類及其他主產物以
    外之林產物，國有林林產物處分規則第3條第2款定有明文。
    被告未經主管機關許可，擅自獵捕業經公告為應予保育之野
    生動物，且其族群量未逾越環境容許量之山羌及白鼻心，並
    為搬運所竊取之森林副產物藤心使用車輛，核被告所為，係
    犯野生動物保育法第41條第1項第1款、森林法第52條第1項
    第6款之罪。被告甲○○竊盜所用之鐮刀1支，客觀上足對人
    之生命、身體、安全構成威脅，為具有危險性之兇器，被告
    攜帶並以之為行竊工具，雖亦構成於森林法50條之竊取森林
    主產物罪，應依刑法第321條第1項第3款攜帶兇器竊盜罪論
    處，惟按森林法第52條第1項第6款之規定為同法第50條之特
    別規定，亦即除竊取森林副產物之行為外，另增一為搬運贓
    物，使用車輛之加重要件，依法條競合之特別關係理論，應
    以森林法第52條第1項第6款規定論罪。又被告於95年2月17
    日、18日，先後獵捕山羌及白鼻心之行為，時間緊接，觸犯
    構成要件相同之罪名，為連續犯，應以1罪論，並加重其刑
    。被告所犯上開2罪，犯意各別，行為不同，應分論併罰。
    爰審酌被告素行尚可、智識程度不高、犯罪之動機、目的、
    非法獵捕山羌及白鼻心，足以危害自然生態環境，所竊森林
    副產物之數量不低，對森林保育、文化資產保存均生危害，
    惟念其犯罪坦承犯行，態度良好等一切情狀，量處如主文所
    示之刑，又被告所竊取之藤心83枝，贓額為2,500元，有行
    政院農業委員會林務局臺東林區管理處95年8月10日東授武
    站字第0957501262號函在卷可稽，爰依森林法第52條第1項
    之規定，處以贓額即上述藤心贓額2倍以上5倍以下如主文所
    示的罰金，罰金部分並均諭知易服勞役之折算標準，並就有
    期徒刑部份定應執行刑及併科罰金易服勞役折算標準。又被
    告前受有期徒刑以上刑之宣告，於75年10月22日執行完畢後
    ，5年以內未曾因故意犯罪受有期徒刑以上刑之宣告，有臺
    灣高等法院被告前案紀錄表在卷可參，其因一時短於思慮以
    致犯罪，且經此偵、審程序及科刑之教訓，應當知所警惕，
    而無再犯之虞，是認對被告所宣告之刑以暫不執行為適當，
    併宣告緩刑3年，另為確實督促被告保持善良品行，並有正
    確法律觀念，緩刑期間並付保護管束，以啟自新。扣案之山
    羌屍體1隻、白鼻心屍體1隻及燻烤肉塊16塊，經被告自承燻
    肉塊係以所獵捕之保育動物製成，均為保育類野生動物產製
    品；而土造獵槍1把、鉛彈1包、火藥7瓶，係供被告非法獵
    捕保育類野生動物所用之獵具，均依野生動物保育法第52
    條第1項之規定宣告沒收；另被告持以填裝火藥之扣案空瓶6
    瓶及行竊之鐮刀1把均為被告所有，供本件犯罪所用之物，
    業據被告供承在卷，鐮刀雖未扣案，惟無證據足認已滅失，
    均依刑法第38條第1項第2款均宣告沒收。
五、按原住民基於不同之文化傳統，依先祖所留下之傳統方式製
    造簡易獵槍上山獵捕飛禽走獸，並將所得獵物與族人分享，
    本屬原住民傳統生活方式中極為重要之一部分，此乃眾所皆
    知之事實。近年來，原住民之生活型態雖已因社會之整體發
    展及族群之融合而發生重大之改變，其專以狩獵為生或以狩
    獵為主要生活內容者，雖已極為罕見，惟自製簡易獵槍，於
    農閒或工作之餘入山狩獵，仍屬部分原住民生活內容之一部
    。是內政部於94年4月22日修正公布之槍砲彈藥刀械許可及
    管理辦法第1條明訂，本辦法依槍砲彈藥刀械管制條例第6條
    之1第1項及第20條第3項規定訂定之；其中第15條第1項並規
    定，原住民因狩獵、祭典等生活需要，得申請製造、運輸或
    持有自製之獵槍、漁槍。換言之，原住民依前開管理辦法之
    規定自製或持有自製獵槍，乃至於持槍入山狩獵，除有違反
    野生動物保育法之情形外，本非法所不許。是綜合立法者正
    視原住民文化之差異性而於歷次修法所展現對原住民文化傳
    統之尊重和寬容，修正後槍砲彈藥刀械管制條例第20條第1
    項所謂：「原住民未經許可，製造、運輸或持有自製獵槍…
    ，供作生活之用者」，自應解釋原住民本於其文化傳統所形
    成之特殊習慣，專為其於生活中從事狩獵、祭典等活動使用
    ，而以傳統方式所製造、運輸或持有之自製簡易獵槍。故原
    住民本於其文化傳統所形成之特殊習慣，專為其於生活中所
    從事之狩獵活動為目的，而以傳統方法製造或持有簡易獵槍
    ，即應有前揭規定之適用，不以恃狩獵為生或以狩獵為其生
    活主要內容者為限，始與立法本旨相契合。查被告為原住民
    ，其雖非恃狩獵為生，惟其本於狩獵之文化傳統所形成特殊
    習慣，以傳統方法專為打獵而自製並持有扣案土造獵槍乙節
    ，核與目前原住民之現況並無違背，且其獵捕物品食用，亦
    不至與常情違背，應可認屬其傳統生活方式之一，雖非特殊
    祭典所使用，基於前述尊重原住民文化傳統及特殊生活習慣
    之立法本旨，亦堪認作為生活工具之用，均符合上開條例第
    20條第1項規定，是其製造並持有自製獵槍之行為，應屬違
    反行政規定範疇，附此敘明。
據上論斷，應依刑事訴訟法第273條之1第1項、第299條第1項前
段，野生動物保育法第41條第1項第1款、第52條第1項，森林法
第52條第1項第6款，刑法第11條前段、第2條第1項前段、第56
條（修正前）、第42條第2項（修正前）、第51條第5款（修正前
）、第10款、第74條第1項第2款、第93條第1項、第38條第1項第
2款，判決如主文。
本案經檢察官乙○○到庭執行職務。
中    華    民    國    95    年    10    月    18    日
                  刑事第一庭    法  官  徐淑芬
以上正本證明與原本無異。
如不服本判決，應於判決送達後10日內向本院提出上訴狀（須附
繕本）。
「切勿逕送上級法院」
                                書記官  王希文
中    華    民    國    95    年    10    月    19    日
附錄：
野生動物保育法第41條第1項第1款
有下列情形之一，處六月以上五年以下有期徒刑，得併科新台幣
二十萬元以上一百萬元以下罰金：
一、未具第十八條第一項第一款之條件，獵捕、宰殺保育類野生
    動物者。
森林法第52條第1項第6款
竊取森林主、副產物而有左列情形之一者，處六月以上五年以下
有期徒刑，併科贓額二倍以上五倍以下罰金：
六、為搬運贓物，使用牲口、船舶、車輛，或有搬運造材之設備
    者。


司法院資訊處製作；財團法人民間司法改革基金會備份。
